最高法院刑事判決　　　　　　九十四年度台上字第二七五七號
　　上 　訴 　人　台灣高等法院檢察署檢察官
　　上訴人即被告　丙○○○
　　　　　　　　　　　　　　護.
　　　　　　　　　　　　　　H.
　　選 任辯護 人　郭 瓔 滿律師
　　被　　　　告　丁 ○ ○
　　　　　　　　　　　　　　護.
　　　　　　　　　甲○○○
　　　　　　　　　　　　　　號.
　　　　　　　　　乙　　○
　　　　　　　　　　　　　　號.
　　　　　　　　　　　　　　B.
上列上訴人等因被告等違反商業會計法等罪案件，不服台灣高等
法院中華民國九十三年十二月十日第二審判決（九十二年度上訴
字第一三七五號，起訴案號：台灣士林地方法院檢察署八十六年
度偵字第九七二二號），提起上訴，本院判決如下：
    主  文
上訴駁回。
    理  由
本件上訴人即檢察官未聲明為一部上訴，依刑事訴訟法第三百四
十八條第一項規定視為全部上訴，合先敘明。
一、上訴人即被告丙○○○被訴如原判決理由欄壹所載，關於涉
　　犯修正前商業會計法第六十六條第一款罪嫌部分：
(一)、丙○○○上訴部分：
按刑事訴訟法第三百七十七條規定，上訴於第三審法院，非以判
決違背法令為理由，不得為之。是提起第三審上訴，應以原判決
違背法令為理由，係屬法定要件。如果上訴理由狀並未依據卷內
訴訟資料，具體指摘原判決不適用何種法則或如何適用不當，或
所指摘原判決違法情事，顯與法律規定得為第三審上訴理由之違
法情形，不相適合時，均應認其上訴為違背法律上之程式，予以
駁回。原判決以公訴意旨略稱：丙○○○於民國七十六年六月至
十月間，將張瑞祥對裕豐行股份有限公司（下稱裕豐行）、瑞裕
漁業股份有限公司（下稱瑞裕公司）、海通漁業股份有限公司（
下稱海通公司）、裕豐股份有限公司（下稱裕豐公司），所有之
暫收債權共計新台幣（下同）一億一千四百七十萬元，以四家公
司名義開立支票交付張瑞祥，並令不知情之會計人員，將明知不
實之清償事項，登載於公司會計帳冊上，並製作不實之會計傳票
憑證，而持不實之清償證明交予國稅局，實際上丙○○○係將前
開支票直接存入張楊阿英、張火爐、林尾春等人之帳戶，或存入
張瑞祥帳戶後，再轉回各公司帳戶達五千五百二十餘萬元，而幫
助逃漏贈與稅，因認丙○○○涉犯修正前商業會計法第六十六條
第一款罪嫌。按最重本刑為十年未滿之有期徒刑者，其追訴權時
效期間為十年。追訴權之時效，如依法律之規定，偵查、起訴或
審判之程序，不能開始或繼續時，停止其進行。上項時效停止，
自停止原因消滅之日起，與停止前已經過之期間，一併計算。停
止原因繼續存在之期間，如達於刑法第八十條第一項各款所定期
間四分之一者，其停止原因視為消滅，刑法第八十條第一項第二
款、第八十三條分別定有明文。又案經提起公訴或自訴，且在審
判進行中，此時追訴權既無不行使之情形，自不發生時效進行之
問題，亦有司法院大法官釋字第一三八號解釋可參。經查丙○○
○被訴涉犯違反修正前商業會計法第六十六條第一款之罪嫌，其
最重本刑為五年之有期徒刑，依刑法第八十條第一項第二款規定
其追訴權時效為十年，而依國稅局遺產稅課稅資料暨調查報告之
記載，其追訴權時效期間應自七十六年七月起算。本件告發人張
維杰、張維達、張維正等人，曾於八十一年三月二十三日，向原
台灣台北地方法院士林分院，對被告四人提起自訴，且自訴事實
並包括原判決理由欄壹所載部分，嗣該自訴案件至八十四年三月
一日（原判決誤載為八十四年三月六日），由原審法院以八十三
年度上更(一)字第四一０號刑事判決，維持第一審諭知自訴不受理
之判決，駁回自訴人即告發人等之上訴而確定。而刑法第八十條
第一項既明定：追訴權，因左列期間內不行使而消滅等情，可見
追訴權時效之進行，係以「不行使」為法定之原因，一旦行使即
無時效之進行可言。則案經提起公訴或自訴，且在審判進行中，
此時追訴權既經行使，自不發生時效之問題，亦不因之後法院審
理結果，而使已不復存在之追訴權時效問題，再次復活並續行起
算，否則將使追訴權時效之計算處於不確定之狀態，而繫決於法
院審理之遲速暨判決之結果。前揭自訴案件經法院二年六月餘之
審理，始判決自訴不受理確定，而依刑事訴訟法第三百二十四條
規定：「同一案件經提起自訴者，不得再行告訴或為第二百四十
三條之請求。」即於自訴程序進行中限制公訴程序之發動。告發
人等於前揭自訴案件終結確定前，自不得再行提出告訴，則依刑
法第八十三條第一項之規定，因本件偵查程序無從開始或繼續，
本案之追訴權時效於前揭自訴案件審理中即應停止進行。第一審
判決未詳細斟酌上情，逕認前揭自訴案件經諭知不受理確定，非
屬刑法第八十三條第一項停止追訴權時效進行之原因，遽以丙○
○○如原判決理由欄壹所載行為，其終了日期為七十六年七月，
算至八十六年七月已屆滿十年之追訴權時效，而本件檢察官於八
十六年九月二十日，始受理告發開始偵查，此部分已罹於追訴權
時效而諭知免訴，尚有未當。因而撤銷第一審關於丙○○○如原
判決理由欄壹所載諭知免訴部分之判決，為維護丙○○○審級利
益而將該部分發回第一審法院。已詳予說明其論斷所憑之依據及
理由，從形式上觀察，並無所謂違背法令之情形。丙○○○上訴
意旨以司法院大法官會議釋字第一三八號解釋，參照民法關於請
求權時效等相關之規定，應不包括自訴不合法之情形在內云云，
任意指摘原判決關於此部分不當，不能執為第三審上訴之適法理
由。此部分上訴違背法律上之程式，應予駁回。
(二)、檢察官上訴部分：
查第三審上訴書狀，應述上訴之理由，其未述者，得於提起
上訴後十日內補提理由書狀於原審法院，已逾上述期間，而於第
三審法院未判決前仍未提出上訴理由書狀者，第三審法院應以判
決駁回之，刑事訴訟法第三百八十二條第一項、第三百九十五條
後段規定甚明。原判決撤銷第一審關於丙○○○被訴如原判決理
由欄壹所載免訴部分之判決，就該部分發回第一審法院後，檢察
官不服，於九十三年十二月三十一日具狀提起上訴，然其就丙○
○○被訴如原判決理由欄壹所載免訴部分並未述理由，而僅對
原判決就被告四人如原判決理由欄貳所載諭知無罪部分為爭辯，
迄今逾期已久，於本院未判決前，檢察官仍未就丙○○○被訴如
原判決理由欄壹所載免訴部分提出上訴理由，依上開規定，檢察
官就此部分之上訴自非合法，應予駁回。
二、(一)、丙○○○被訴如原判決理由欄壹所載，涉犯稅捐稽徵法
　　第四十三條幫助逃漏稅捐。(二)、丙○○○、丁○○、甲○○
　  ○、乙○被訴如原判決理由欄貳所載，涉犯刑法第二百十四
    條使公務員登載不實、稅捐稽徵法第四十三條幫助逃漏稅捐
    部分：
按刑事訴訟法第三百七十六條所列各罪之案件，經第二審判決者
，不得上訴於第三審法院，法有明文。本件檢察官(一)、指丙○○
○有原判決理由欄壹所載犯行，涉犯稅捐稽徵法第四十三條幫助
逃漏稅捐罪嫌部分。(二)、指被告四人有原判決理由欄貳所載犯行
，涉犯刑法第二百十四條使公務員登載不實、稅捐稽徵法第四十
三條幫助逃漏稅捐罪嫌部分，核屬刑事訴訟法第三百七十六條第
一款之案件，依上開說明，既經第二審判決，自不得上訴於第三
審法院。縱關於丙○○○之部分，公訴意旨認與前揭丙○○○被
訴違反修正前商業會計法第六十六條第一款部分，具有牽連關係
為裁判上一罪，但丙○○○被訴違反修正前商業會計法第六十六
條第一款部分，檢察官及丙○○○之上訴為不合法，本院應從程
序上予以駁回，而無從為實體上判決，此部分亦無從適用審判不
可分原則，併為實體上審判。檢察官復對上開(一)、(二)部分；丙○
○○復對上開(一)部分提起上訴，顯為法所不許，應予駁回。
據上論結，應依刑事訴訟法第三百九十五條，判決如主文。
中　　華　　民　　國　九十四　年　　五　　月　二十六　日
                      最高法院刑事第二庭
                          審判長法官  董　明　霈
                                法官  林　茂　雄
                                法官  張　祺　祥
                                法官  呂　永　福
                                法官  郭　毓　洲
      本件正本證明與原本無異
                                      書  記  官
中　　華　　民　　國　九十四　年　　六　　月　　二　　日
                                                Ａ
